【裁判字號】    91,上,749
【裁判日期】    921118
【裁判案由】    土地所有權移轉登記
【裁判全文】
臺灣高等法院民事判決                              九十一年度上字第七四九號
    上  訴  人  丁○○
    被  上訴人  乙○○
                丙○○
                戊○○
                甲  ○
    共      同
    訴訟代理人  簡坤山律師
右當事人間土地所有權移轉登記事件，上訴人對於中華民國九十一年六月二十日臺灣
宜蘭地方法院九十年度訴字第三三三號第一審判決提起上訴，本院於九十二年十一月
四日言詞辯論終結，判決如左：
    主    文
上訴駁回。
第二審訴訟費用由上訴人負擔。
    事    實
甲、上訴人方面：
壹、聲明：
一原判決廢棄。
二駁回被上訴人在第一審之訴。
貳、陳述：除與原判決記載相同者，茲引用之外，補稱：
一伊遭被上訴人甲○持刀脅迫並毀損家內物品，始於民國八十五年一月二十六日簽立
  調解書（下稱系爭調解書），此由宜蘭縣壯圍鄉公所調解委員會未將調解書送請法
  院核定可得明證。
二系爭調解書載明「聲請人居住房屋坐落壯圍鄉○○路二五號六間房屋（下稱紅葉路
  房屋）及土地因係原兄弟共有，雙方為分別取得上列持分房屋及土地所有權．．．
  ．」，應係共有人協議分割財產，惟上開不動產原為伊及訴外人林金春、林春生、
  林平和共有，被上訴人甲○、戊○○並非共有人，無從分割共有物，縱該調解內容
  非可解為分割協議書，亦屬附條件之調解，即應待被上訴人甲○、戊○○登記為土
  地共有人時始可分別取得上開土地應有部分。
三坐落宜蘭縣壯圍鄉○○段公館小段一一七－一七號地（下稱系爭一一七－七號地）
  應有部分四０三０分之一０００乃伊於五十一年間出資新臺幣（下同）三千六百元
  與伊母王林阿月合股購買而登記於伊母名下，並非伊母之遺產，伊於八十九年八月
  十六日簽立同意書同意將上開土地移轉被上訴人，係遭被上訴人脅迫所為。而兩造
  簽立同意書時，被上訴人同意以二十萬元補償伊，雖未載於書面，惟該補償費給付
  之約定，為諾成契約，非必載於書面，既經書立同意書之代書廖金珠證述屬實，被
  上訴人應有給付義務，伊自得為同時履行抗辯。
四兩造之父林發死亡時，遺有宜蘭縣壯圍鄉○○段番社小段一０號、一一號、一一－
  一號、一二號、一二－一號、一三號（下稱系爭一０號等土地）及八－二號等地應
  有部分各四分之一及紅葉路二五號六間房屋、紅葉路二六－七號房屋一間；兩造之
  母林王阿月死亡時，遺有宜蘭縣壯圍鄉○○段七一七、七一九號地及系爭一一七－
  一七號地。
五林發生前，已將財產分配並移轉於子女，其中壯圍鄉○○段公館小段一一七－三五
  號地及一一八－一一號地均以買賣為原因移轉為被上訴人乙○○，同所一三一－二
  號地以買賣為原因移轉予被上訴人戊○○、壯圍鄉○○段七一四號地則以買賣為原
  因移轉予被上訴人丙○○。
六系爭一０號等土地於七十八年四月四日以繼承為原因登記為伊所有，另系爭一一七
  －七號地於同日以繼承為原因，登記應有部分四０三０分之一０００為伊所有，其
  餘四０三０分之三０三０則登記為訴外人林平和所有。
七伊兄弟間抽籤分配家產，伊抽得壯圍鄉○○段一三－一號及一三－二號地，被上訴
  人戊○○抽得前述一０號、一一號、一二號、一三號地，因伊母之意，伊始與戊○
  ○交換，而於林發死亡後就系爭一０號等地辦理繼承登記。
、證據：除援用原審提出者外，補提系爭調解書、宜蘭縣壯圍鄉○○段公館小段一
一八－一一號地謄本、林金春、林松輝出具之證明書、互助會單為證，並聲請訊問證
人藍福來、林春生、林金春、林松輝。
乙、被上訴人方面：
壹、聲明：駁回上訴
貳、陳述：除與原判決記載相同者，茲引用之外，補稱：
一伊等並未脅迫上訴人簽立調解書或同意書，縱曾脅迫，上訴人並未於意思表示後一
  年內撤銷被脅迫而為之意思表示。
二兩造之被繼承人林王阿月、林發分別於七十六年、七十七年死亡，遺產應由全體繼
  承人共同繼承，上訴人利用伊等為辦理繼承登記而交付之印鑑章與印鑑證明，將全
  部遺產登記為上訴人及訴外人林金春、林春生、林平和四人名下，伊等及其餘女性
  繼承人均未繼承，伊等發現後，上訴人自覺理屈而主動聲請調解，同意將紅葉路房
  屋及基地部分移轉而與甲○、戊○○共有。
三伊等就一一七－一七號地與上訴人簽立同意書時，固曾提及如上訴人願將繼承登記
  時多分之土地交出供兄弟平分，伊等願給付二十萬元給上訴人長子，惟上訴人連一
  一七－一七號地亦不肯移轉為伊等所有，豈可要求伊等給付二十萬元，縱認廖金珠
  證述屬實，伊等給付二十萬元債務履行期亦在上訴人移轉一一七－一七號地應有部
  分之後，上訴人亦不得為同時履行抗辯。
四林發生前共有十一筆土地，其中壯圍鄉○○段六九六號及七一八號地於七十三年四
  月七日以贈與為原因登記於上訴人之配偶名下，惟林發當時已經無意識能力，該登
  記係上訴人擅自為之；同所七一七號地於七十八年四月四日以繼承為原因登記於林
  金春名下、同所七一九號地於同日以繼承為原因登記於林春生（嗣改名為林松輝）
  名下，系爭一０號地及八－二號地則於同日以繼承為原因登記於上訴人名下，而林
  王阿月生前所有系爭一一七－一七號地於同日以繼承為原因，登記應有部分四０三
  ０分之一０００予上訴人，其餘四０三０分之三０三０則登記為林平和名下。
、證據：除援用原審提出者外，補提宜蘭縣壯圍鄉公所函、土地登記簿謄本、繼承
登記申請書、遺產分割協議書為證。
    理    由
一被上訴人主張：兩造之被繼承人林王阿月、林發死亡後，上訴人利用全體繼承人交
  付辦理繼承登記之印鑑章與印鑑證明，逕將林王阿月、林發之遺產登記於自己及訴
  外人林金春、林春生、林平和名下，致生爭議，被上訴人甲○、戊○○於八十五年
  一月二十六日與上訴人成立調解，確認系爭一０號等地（應有部分各四分之一）及
  其上建物即紅葉路房屋為甲○、戊○○及上訴人共有，約定甲○取得紅葉路房屋南
  邊三間及系爭一０號等地應有部分中六分之三、戊○○取得紅葉路房屋中間一間及
  系爭一０號等地應有部分中六分之一，餘由上訴人取得，又上訴人於八十九年八月
  十六日出具同意書與伊等，約定於同年月二十日前將其所繼承之一一七－一七號地
  應有部分四０三０分之一０００平均移轉伊等，嗣拒不履行契約等情，爰依兩造約
  定，求為命上訴人將一０號等地應有部分各二四分之三移轉予甲○、應有部分各二
  四分之一移轉予戊○○，並將一一七－一七號地移轉各四０三０分之二五０予伊等
  之判決。
二上訴人則以：伊遭脅迫始簽立調解書及同意書，調解書為分割財產之協議，惟甲○
  、戊○○並非共有人，不得請求分割財產，且被上訴人同意伊將一一七－一七號地
  應有部分移轉被上訴人共有時，給付伊二十萬元，伊得為同時履行抗辯等語，資為
  抗辯。
三兩造不爭之事實
(一)兩造之被繼承人林王阿月於七十六年十二月三十日死亡、林發於七十七年十二月二
  十六日死亡，林王阿月、林發之子女除兩造外，另生有林紅嬰（於二十四年四月二
  十五日死亡，無繼承人）、林平和、甲○、林春生、林金春、林阿菜（被陳傳永收
  養）、林含少（三十一年七月八日死亡，無繼承人）、林鑾、林美玉、林素偵，並
  收養林蔡燕雪。林王阿月、林發死亡後，其繼承人並無人拋棄繼承。
(二)系爭一○號等土地及八－二號土地應有部分各四分之一，原登記為林發所有，於七
  十八年四月四日以繼承為原因，登記為上訴人所有。
(三)系爭一一七－一七號地，原登記為林王阿月所有，於七十八年四月四日以繼承為原
  因，將應有部分四○三○分之一○○○登記予上訴人，其餘四○三○分之三○三○
  則登記為訴外人林平和名下。
(四)上述八－二號土地經宜蘭縣政府於八十七年四月九日公告徵收，禁止移轉。
(五)壯圍鄉○○段七一七號、七一九號地原為林發所有，於七十八年四月四日以繼承為
  原因，將七一七號地登記為林金春所有、七一九號地登記為林春生（嗣更名為林松
  輝）所有。
四兩造爭點及本院判斷
(一)上訴人簽立調解筆錄及同意書是否出於被脅迫而為之意思表示？
(1)查被上訴人主張：上訴人與甲○、戊○○於八十五年一月二十六日簽立調解書，其
  上記載「聲請人（指上訴人））居住房屋坐落壯圍鄉○○村○○路二五號六間房屋
  及土地因係屬兄弟共有，雙方為分別取得上列持分房屋及土地所有權，經兩造同意
  協調結果如下：一丁○○（上訴人）同意取得‧紅葉路二五號（下同）北邊房屋及
  土地持分六分之二，其土地增值稅及手續費與甲○共同平均負擔；(二)‧‧‧甲○同
  意取得上列房屋及土地南邊持分六分之三，其土地增值稅及手續費與丁○○共同平
  均負擔；(三)‧‧‧戊○○同意取得上列房屋及土地中間之持分六分之一，其土地增
  值稅及手續費自行負擔」等情，已經提出調解筆錄（附原法院卷六一頁）為證，上
  訴人並自認曾經調解並於調解書蓋章（見原法院卷七九頁、一一八頁），被上訴人
  此部分主張堪信為真。
(2)被上訴人復主張：上訴人於八十九年八月十六日出具同意書，載明「立同意書人丁
  ○○玆由被繼承人林王阿月遺產繼承所得坐落‧‧‧一一七－一七號‧‧‧持分四
  ○三○分之一○○○，現立同意書人同意將該土地平均移轉登記給丙○○、甲○、
  戊○○、乙○○各四分之一，產權辦理費用由丙○○等四人自行負責‧‧‧‧」，
  等情，有被上訴人提出之同意書（附原法院卷六二頁）足憑，上訴人亦自認曾簽立
  系爭同意書，被上訴人此部分主張亦堪採信。
(3)上訴人雖辯稱：伊遭脅迫始簽立調解書及同意書云云，為被上訴人所否認。查：兩
  造於八十五年一月二十六日為土地分配而爭吵，上訴人即電族親即壯圍鄉鄉民代表
  林水金及村長王德山到場調解，經王德山、林水金勸諭兩造讓步，談妥後始請調解
  委員會秘書林義淵到場書立調解筆錄書，由王德山、林義淵告知調解內容後，上訴
  人始行簽名蓋章，上訴人簽名時並未受強迫，因當場無十行紙，始載於調解委員會
  之調解書等情，已經王德山、林義淵結證在卷（見本院卷一二八頁以下），上訴人
  主動邀林水金、王德山前來調解，經林水金、王德山調解告知調解內容始行簽名、
  蓋章，所辯遭脅迫始於調解書簽名，與常情不符，而上訴人就遭脅迫簽立同意書一
  節，未能提舉證證明，所辯遭脅迫而簽立調解書及同意書云云，自不足採信。
(二)上訴人與甲○、戊○○於八十五年一月二十六日簽立調解書之效力？
(1)上訴人與甲○、戊○○於八十五年一月二十六日之調解，雖由調解委員會秘書林義
  淵記載於調解委員會調解筆錄，惟上訴人並未聲請調解，王德山、林水金、林義淵
  並非調解委員會委員，於調解筆錄上簽名為「立會人」（見證人），並未列入壯圍
  鄉調解委員會調解事件，且未經送請該管法院審核等情，有系爭調解書及宜蘭縣壯
  圍鄉公所函（附本院卷七二頁）可稽，則上開調解書並非依鄉鎮市調解條例所成立
  並經法院核定之調解，無與確定判決同一之效力。
(2)按當事人互相表示意思一致者，契約即為成立，而和解係當事人約定互相讓步，以
  終止爭執或防止爭執發生之契約，民法第一百五十三條第一項、第七百三十六條分
  別定有明文。查紅葉路房屋及系爭一○號等地應有部分四分之一原係兩造之父林發
  所有，林發死亡後，系爭一○號等地應有部分以繼承為原因登記為上訴人所有，兩
  造為此發生爭執，於八十五年一月二十六日經王德山、林水金調解，就上開不動產
  達成由上訴人取得其中房屋二間及土地應有部分中之六分之二、甲○取得其中房屋
  三間及土地應有部分中之六分之三、戊○○取得其中房屋一間及土地應有部分中之
  六分之一，及有關增值稅負擔之協議，系爭調解書前文並記載「聲請人（指上訴人
  ））居住房屋坐落壯圍鄉○○村○○路二五號六間房屋及土地因係屬兄弟共有，雙
  方為分別取得上列持分房屋及土地所有權，經兩造同意‧‧‧」，如前述，足見上
  訴人與甲○、戊○○之調解，係約定上訴人應將伊父林發遺留紅葉路六間房屋中三
  間交付甲○、一間交付戊○○，並將已以繼承原因登記上訴人名義之系爭一○號等
  地應有部分四分之一中之六分之三移轉予甲○、六分之一移轉予戊○○，上訴人保
  留其中二間房屋及系爭一○號等地應有部分中之六分之二之和解契約。上訴人雖辯
  稱：系爭調解書，應係共有人分割財產協議，甲○、戊○○非紅葉路房屋及基地共
  有人，無從分割共有物云云，並不足採信。
(3)又債權契約，僅具相對性，效力僅及於契約當事人，林發原有系爭一○號等地應有
  部分四分之一已以繼承為原因登記為上訴人所有，林發其餘繼承人既未主張上訴人
  之繼承登記侵害渠等權利而請求回復，上訴人自得將應有部分部分移轉予甲○、戊
  ○○，併此敘明。
(三)上訴人於八十九年八月十六日出具同意書同意將一一七－一七號地應有部分四○三
  ○分之一○○○平均移轉被上訴人時，被上訴人是否同意給付上訴人二十萬元？
(1)系爭一一七－一七號地原登記為兩造之母林王阿月所有，林王阿月死亡後，以繼承
  為原因登記應有部分四○三○分之一○○○為上訴人所有、其餘則登記為林平和所
  有。上訴人辯稱：伊於五十一年間出資一萬四千元給伊母購買系爭一一七－一七號
  地云云，即或屬實，惟系爭一一七－一七號地嗣已登記為林王阿月所有，於林王阿
  月死亡後，即為林王阿月遺產，上訴人不能因而當然取得一一七－一七號地應有部
  分四○三○分之一○○○，上訴人聲請訊問證人藍福來、林春生、林金春、林松輝
  ，以證明確曾出資之事實，核無必要，附此敘明。
(2)系爭一一七－一七號地應有部分四○三○分之一○○○現登記為上訴人所有，上訴
  人即有權處分。上訴人雖辯稱：伊母生前要將系爭土地登記為伊長子所有，因伊長
  子在台北工作，始登記伊名下由伊管理，即或為林王阿月遺產，亦應由全體繼承人
  平分云云。惟上訴人之子並無繼承林王阿月遺產權利，縱林王阿月有遺贈之意，惟
  並未以遺囑為之，並不生遺贈效力，而上訴人將林王阿月遺留系爭一一七－一七號
  地以繼承為原因登記為自己與林平和共有，在餘繼承人主張權利受侵害請求回復前
  ，上訴人仍有權處分登記為其名下之系爭一一七－一七號地應有部分，上訴人此部
  分辯解，亦不足採。
(3)上訴人另以：被上訴人同意補償伊子二十萬元，伊始簽立同意書云云。惟為被上訴
  人所否認，而上訴人所舉證人即為兩造書立同意書之代書事務所職員廖金珠結證稱
  ：「我有聽到原告（被上訴人）說如果將那筆土地（系爭一一七－一七號地）過給
  同意書上的四個人（指被上訴人），他們願意補償被告（上訴人）二十萬元，．．
  ．確實有說二十萬元的事，但是沒有寫在同意書上，因為雙方並沒有要求寫在同意
  書上，不過我確實有聽到他們說要給長孫二十萬元」（見原法院卷一二一頁），廖
  金珠之證詞固可證明被上訴人同意補償二十萬元，惟補償對象究為訴人或上訴人之
  長子，並不明確，而上訴人當場則稱：當時寫完同意書，乙○○說了三次要給長孫
  二十萬元．．．云云，足見被上訴人縱有意補償，其補償對象亦為上訴人長子，而
  非上訴人，上訴人以被上訴人尚未補償伊為由據為拒絕辦理移轉登記或為同時履行
  抗辯事由，均有未合。
五綜上所述，上訴人與甲○、戊○○於八十五年一月二十六日經王德山、林水金調解
  而簽立調解書，同意將登記為上訴人名下系爭一○等號地應有部分各四分之一中之
  六分之三即應有部分各二十四分之三移轉登記為甲○所有、應有部分各四分之一中
  之六分之一即應有部分各二十四分之一移轉登記為戊○○所有，性質上為和解契約
  ；又上訴人於八十九年八月十六日出具同意書，願將登記伊名下系爭一一七－一七
  號地應有部分四○三○分之一○○○平均移轉為被上訴人所有，並非無權處分，且
  均出於自由意志未受脅迫，則被上訴人本於契約關係，求為命上訴人將一０號等地
  應有部分各二四分之三移轉予甲○、應有部分各二四分之一移轉予戊○○，並將一
  一七－一七號地移轉各四０三０分之二五０予伊等之判決人，於法並無不合。原判
  決為被上訴人勝訴判決，洵屬正當。上訴意旨指摘原判決不當，求予廢棄改判，為
  無理由，應予駁回。
六據上論結，本件上訴為無理由。依民事訴訟法第四百四十九條第一項、第七十八條
  ，判決如主文。
中      華      民      國      九十二      年    十一    月    十八    日
                                  民事第五庭
                                      審判長法  官  黃  熙  嫣
                                            法  官  陳  介  源
                                            法  官  鄭  傑  夫
右正本係照原本作成。
如不服本判決，應於收受送達後二十日內向本院提出上訴書狀，其未表明上訴理由者
，應於提出上訴後二十日內向本院補提理由書狀（均須按他造當事人之人數附繕本）
上訴時應提出委任律師或具有律師資格之人之委任狀；委任有律師資格者，另應附具
律師資格證書及釋明委任人與受任人有民事訴訟法第四百六十六條之一第一項但書或
第二項（詳附註）所定關係之釋明文書影本。
中      華      民      國      九十二      年    十一    月    二十    日
                                            書記官  劉  家  聲
附註：
民事訴訟法第四百六十六條之一（第一項、第二項）：
對於第二審判決上訴，上訴人應委任律師為訴訟代理人。但上訴人或其他法定代理人
具有律師資格者，不在此限。
上訴人之配偶、三親等內之血親、二親等內之姻親，或上訴人為法人、中央或地方機
關時，其所屬專任人員具有律師資格並經法院認為適當者，亦得為第三審訴訟代理人
。


司法院資訊處製作；財團法人民間司法改革基金會備份。
